行　政　法　院　判　決　　　　　　　　　　　　　八十八年度判字第一六五三號
　　原　　　告　竑錩實業有限公司
　　　　　　　　　　　　　　　.
　　代　表　人　甲○○
　　被　　　告　財政部臺灣省中區國稅局
右當事人間因營利事業所得稅事件，原告不服行政院中華民國八十七年二月二十四日
台八十七訴字第○八三八○號再訴願決定，提起行政訴訟。本院判決如左︰
　　主  文
原告之訴駁回。
　　事  實
緣原告民國八十一年度營利事業所得稅結算申報，申報營業成本新台幣（下同）一七
一、八二七、○二九元（其中製造業部分成本為一七○、七○三、一六五元，買賣業
部分成本為一、一二三、八六四元），營業費用九、二七一、八九四元。被告初查，
以其主要原料鐵材之進料單位、單價不一，申報耗料均以鐵材稱之，並未明確劃分規
格，且僅設置原料記數帳，記載欠詳，又銷貨發票所載品名、規格與申報成本表有不
一情形，經被告函請原告提出說明未復，因認其製造業部分之營業成本進銷存無法勾
稽，乃依其他金屬家具及裝設品業之同業利潤標準（行業標準代號三四○三－九九毛
利率百分之二十一）核定製造業部分之營業成本一四○、九九一、四一五元，並依帳
載核定買賣業部分之營業成本一、一二三、八六四元，全部營業成本一四二、一一五
、二七九元，營業費用部分則依帳載核定九、○五七、九八二元。惟因製造業部分之
成本依同業利潤標準核定結果，其營業淨利二八、四三七、二五六元已高於當年度全
部營業收入依同業利潤標準（製造業淨利率百分之十，買賣業純利率百分之十五）核
定之全部營業淨利一八、○一八、○七一元，乃依行為時營利事業所得稅查核準則（
下稱查核準則）第六條第一項但書規定，分別按製造業、買賣業之淨利率、純利率核
計之全部營業淨利為其本期營業淨利，加計非營業收入一、八一八、七三七元，減非
營業費用二六○、八一七元後，核定其課稅所得額為一九、五七五、九九一元。原告
不服，申請復查及提起訴願、再訴願，均遭駁回，遂提起行政訴訟。茲摘兩造訴辯
意旨於次：
原告起訴意旨略謂︰一、原告係經營金屬家具及裝設品之製造與買賣業務，八十一年
度銷貨開立發票品名雖有一百零三類，然原告將售價不同，但性質、規格相同之類品
，予以合併歸類為八十一類，始與事實相符（按：售價相同類品，並非一定同類，但
同類品售價，因地區、客戶不同而有不同標準，但同類產品成本耗用則應相同）。此
外，原處分將本期成本以帳證記錄不健全，依同業利潤標準核定，而事實上，原告成
本結構尚稱健全，已將所有原料均依不同性質歸類，同類原料單位雖不同，惟已依國
際慣例予以換算，有原料明細帳可稽。各類原料投入量與各類產品用量吻合，應不屬
帳證記錄不健全，此觀單位成本分析表即明。請依查核準則第五十八條第三項規定查
核，原處分如認部分產品無法勾稽，依法亦僅能就該部分依同業利潤標準核定，而非
全部產品均依同業利潤標準核定。二、原告出售產品均開發票，故銷貨之數量及產品
種類，皆有發票可勾稽，被告至少可依已銷售商品，核算已售產品之原料耗用數量，
而非逕行依同業利潤核定製造部分之營業成本，懇請准依實際銷售商品換算已耗用之
材料，以資公允。三、綜上，請判決撤銷原處分，用保原告權益等語。
被告答辯意旨略謂︰一、按「稽徵機關進行調查或復查時，納稅義務人應提示有關各
種證明所得額之帳簿、文據；其未提示者，稽徵機關得依查得之資料或同業利潤標準
，核定其所得額。」為行為時所得稅法第八十三條第一項所明定。又「本法第八十三
條所稱之帳簿文據，其關係所得額之一部或關係課稅年度中某一期間之所得額，而納
稅義務人未能提示者，稽徵機關得就該部分依查得之資料或同業利潤標準核定其所得
額。」復為同法施行細則第八十一條所規定。所謂未提示，兼指帳簿文據全部未提示
，或雖提示而有不完全、不健全或不相符者，均有其適用，鈞院著有六十一年判字第
一九八號判例及八十二年度判字第二○八八號、第二七二○號判決可資參照。又帳簿
文據，其關係所得額之一部而未能提示者，依所得稅法施行細則第八十一條之規定辦
理。但其核定所得額，以不超過當年度全部營業收入依同業利潤標準核定之所得額為
限，亦為查核準則第六條第一項所規定。二、本件原告八十一年度營利事業所得稅結
算申報，申報營業成本－製造部分成本一七○、七○三、一六五元及買賣業部分成本
一、一二三、八六四元，營業費用九、二七一、八九四元。被告初查以其進料之單位
及單價不一，耗用原材料未依規格分類且帳載欠詳，遂依同業利潤標準核定全年所得
額。原告不服，申經復查結果，因原告經營床組乃餐桌椅等家具用品之製造及買賣，
依其於復查時所提示之帳證及相關文據資料查核結果，仍因成本帳證記載紊亂，銷貨
發票之品名與單位成本分析表及直接原料明細表等產品名稱不符，致本期製造成本無
法依查核準則第五十八條規定順序查核。詳情如下：(一)銷貨發票之品名合計一○三類
。惟成本分析表等僅列八十一類，如成本表記載彩虹床一類，銷貨發票計有單人彩虹
床、雙人彩虹床、六條背彩虹床、四條背彩虹床；又如休閒床一類，計有法式休閒床
、Ｓ型休閒床、HC-269休閒床、HL-217休閒床、HL-271休閒床等，其售價不一，本期
各類產品產銷存數量未明確歸類，致無法勾稽查核（詳原處分卷第二○二頁至第二一
三頁）。(二)原料成本帳記載紊亂，如進貨帳記載鐵管單位為支，進貨憑證記載單位則
為支、尺或公斤，且帳載未經換算，直接以數字加總計算；又鐵管之進貨憑證品名計
有鐵管、鐵管加工及鐵管焊接，而將加工、焊接與進料均列為進貨，將使進貨量重複
記載，致原料無法依帳證資料查核（詳同卷第一六○頁至第二○一頁）。(三)所提示單
位成本分析表所載直接原、物料耗用數量占全部製造成本之百分比（百分之三十二，
詳同卷第一三九頁），與其原申報之百分比差距甚大（百分之六十七，詳同卷第○○
○三頁）；又茶（酒）車及點心桌兩類產品，原申報純為買賣，帳冊載明為進貨，復
查時則歸類為製造類，耗用原、物料鐵管一五、一八三支、玻璃二、六二○片、鏡片
三、○三八及鋼絲七、八六○公斤（詳同卷第一四一頁及第○○○二頁）。原告雖設
置原料記數帳，惟其紀錄與原、物料進料亦有不符，如一月四日原料記樹帳紀錄進料
配重塊五十塊，內外牙一一八支，塑膠品一○、○○○件及合板一、○○○片（詳同
卷第一五三頁至第一五九頁），惟原、物料帳是日及該月份並無上項進料紀錄（詳同
卷第一四七頁至第一五二頁）。又直接原料明細表未按各類產品實際耗用材、物料記
載，如彩虹床使用鐵管及鋼管（詳同卷第一三二頁）未詳實記載原、物料耗用情形，
亦無製造命令單或領料單等資料可資查核，本期物料耗用亦無法勾稽（詳同卷第一二
八頁至第一五九頁），是原告本期成本帳證紀錄不健全，製造部分之營業成本應依同
業利潤標準核定為一四○、九九一、四一五元。買賣部分之營業成本，原核定依帳載
核定為一、一二三、八六四元，全部營業成本一四二、一一五、二七九元，營業毛利
三七、四九五、二三八元，減除核定營業費用九、○五七、九八二元後，營業淨利為
二八、四三七、二五六元，高於查核準則第六條第一項但書規定，原核定乃以全部營
業收入分別依製造業及買賣業之同業利潤標準核定製造業部分之所得額一七、八四七
、○一五元，買賣業部分之所得額一七一、○五六元，加計非營業收入一、八一八、
七三七元，減非營業費用二六○、八一七元後，核定課稅所得額為一九、五七五、九
九一元，並無不合，復查後遞予維持。原告不服，訴經財政部及行政院訴願和再訴願
決定，除持與原處分相同之論見外，並以依原告所提示直接原料明細表記載八十一項
產品均有使用鐵管原料，單位為支或尺，惟進料明細帳及各進貨憑證記載之單位大多
為公斤，僅極少部分單位為尺、支，且帳載未經換算逕以不同單位之數量直接加總計
算，有原告於復查時所提示之直接原料明細表、進料明細帳及進料憑證影本等資料可
稽（詳同卷第一六三頁至第二○一頁）。從而原告之原料單位混淆數量無可勾稽，致
製造業部分之原料進耗存及產品產銷存數量無從勾稽查核，被告按同業利潤標準核定
製造業部分之營業成本，並無違誤，訴稱進料單位未混淆，應僅就部分成本逕核或以
耗料通常水準認列云云，均不足採，遂駁回其訴願、再訴願。三、原告本期銷貨發票
品名、規格和型號與產品成本分析表不合，各類產品實際產、銷、存數量未明確歸類
，致本期營業成本無法依查核準則第五十八條順序查核，已如前述。原告復執前詞，
資為爭議，核無足採。至另訴稱依銷貨發票核算原料耗用數量乙節，查原告銷貨發票
未依品名、規格及型號歸類，致其產品實際產銷存數量，仍無法正確計算，所訴均無
可採據。四、基上論述，原處分及訴願、再訴願決定並無違誤，敬請駁回原告之訴等
語。
　　理  由
按「稽徵機關進行調查或復查時，納稅義務人應提示有關各種證明所得額之帳簿、文
據；其未提示者，稽徵機關得依查得之資料或同業利潤標準，核定其所得額。」行為
時所得稅法第八十三條第一項定有明文。又「本法第八十三條所稱之帳簿文據，其關
係所得額之一部或關係課稅年度中某一期間之所得額，而納稅義務人未能提示者，稽
徵機關得就該部分依查得之資料或同業利潤標準核定其所得額。」復為同法施行細則
第八十一條所規定。所謂未提示，兼指帳簿文據全部未提示，或雖提示而有不完全、
不健全或不相符者，均有其適用，本院著有六十一年判字第一九八號判例可資參照。
另帳簿文據，其關係所得額之一部而未能提示者，依所得稅法施行細則第八十一條之
規定辦理。但其核定所得額，以不超過當年度全部營業收入依同業利潤標準核定之所
得額為限，亦為行為時查核準則第六條第一項所明定。本件原告八十一年度營利事業
所得稅結算申報，被告以其主要原料鐵材之進料單位、單價不一，申報耗料又均以鐵
材稱之，並未明確劃分規格，且僅設置原料記數帳，記載欠詳，遂依同業利潤標準，
核定全年所得額一九、五七五、九九一元。原告循序起訴謂其八十一年度銷貨開立發
票品名雖有一百零三類，但將售價不同但性質、規格相同之類品予以合併歸類為八十
一類，始與事實相符，且原告已將所有原料均依不同性質予以歸類，同類原料單位雖
不同，但已依國際慣例予以換算，有原料明細帳可稽，各類原料投入量與各類產品用
量吻合，不屬帳證記錄不健全，應依查核準則第五十八條第三項之規定查核。如被告
認為部分產品無法勾稽，亦僅能就該部分依同業利潤標準核定，而非全部產品均依同
業利潤標準核定。又原告出售產品均已開發票，故銷貨之數量及產品種類，均有發票
可勾稽，被告亦得依已銷售商品，核算已售產品之原料耗用數量，而非逕行依同業利
潤標準核定製造部分之營業成本云云。查原告經營床組及餐桌椅等家具用品之製造及
買賣，依其於復查時所提示之帳證及相關文據資料查核，因成本帳證記載紊亂，銷貨
發票之品名與單位成本分析表及直接原料明細表等產品名稱不符，致本期製造成本無
法依查核準則第五十八條規定順序查核。詳情如下：(一)銷貨發票之品名合計一○三類
。惟成本分析表等僅列八十一類，如成本表記載彩虹床一類，銷貨發票計有單人彩虹
床、雙人彩虹床、六條背彩虹床、四條背彩虹床；又如休閒床一類，計有法式休閒床
、Ｓ型休閒床、HC-269休閒床、HL-217休閒床、HL-271休閒床等，其售價不一，本期
各類產品產銷存數量未明確歸類，致無法勾稽查核（詳原處分卷第二○二頁至第二一
三頁）。(二)原料成本帳記載紊亂，如進貨帳記載鐵管單位為支，進貨憑證記載單位則
為支、尺或公斤，且帳載未經換算，直接以數字加總計算；又鐵管之進貨憑證品名計
有鐵管、鐵管加工及鐵管焊接，而將加工、焊接與進料均列為進貨，將使進貨量重複
記載，致原料無法依帳證資料查核（詳同卷第一六○頁至第二○一頁）。(三)所提示單
位成本分析表所載直接原、物料耗用數量占全部製造成本之百分比（百分之三十二，
詳同卷第一三九頁），與其原申報之百分比差距甚大（百分之六十七，詳同卷第○○
○三頁）；又茶（酒）車及點心桌兩類產品，原申報純為買賣，帳冊載明為進貨，復
查時則歸類為製造類，耗用原、物料鐵管一五、一八三支、玻璃二、六二○片、鏡片
三、○三八及鋼絲七、八六○公斤（詳同卷第一四一頁及第○○○二頁）。原告雖設
置原料記數帳，惟其紀錄與原、物料進料亦有不符，如一月四日原料記樹帳紀錄進料
配重塊五十塊，內外牙一一八支，塑膠品一○、○○○件及合板一、○○○片（詳同
卷第一五三頁至第一五九頁），惟原、物料帳是日及該月份並無上項進料紀錄（詳同
卷第一四七頁至第一五二頁）。又直接原料明細表未按各類產品實際耗用材、物料記
載，如彩虹床使用鐵管及鋼管（詳同卷第一三二頁）未詳實記載原、物料耗用情形，
亦無製造命令單或領料單等資料可資查核，本期物料耗用亦無法勾稽（詳同卷第一二
八頁至第一五九頁）。另依原告所提示直接原料明細表記載八十一項產品均有使用鐵
管原料，單位為支或尺，惟進料明細帳及各進貨憑證記載之單位大多為公斤，僅極少
部分單位為尺、支，且帳載未經換算逕以不同單位之數量直接加總計算，有原告於復
查時所提示之直接原料明細表、進料明細帳及進料憑證影本等資料可稽（詳同卷第一
六三頁至第二○一頁）。從而原告之原料單位混淆數量無可勾稽，致製造業部分之原
料進耗存及產品產銷存數量無從勾稽查核。是原告本期成本帳證紀錄不健全，製造部
分之營業成本應依同業利潤標準核定為一四○、九九一、四一五元。買賣部分之營業
成本，原核定依帳載核定為一、一二三、八六四元，全部營業成本一四二、一一五、
二七九元，營業毛利三七、四九五、二三八元，減除核定營業費用九、○五七、九八
二元後，營業淨利為二八、四三七、二五六元，高於查核準則第六條第一項但書規定
，原核定乃以全部營業收入分別依製造業及買賣業之同業利潤標準核定製造業部分之
所得額一七、八四七、○一五元，買賣業部分之所得額一七一、○五六元，加計非營
業收入一、八一八、七三七元，減非營業費用二六○、八一七元後，核定課稅所得額
為一九、五七五、九九一元等情，業經被告答辯及一再訴願決定指明，核與各該規定
相符，並有相關資料附原處分卷足供參酌，洵屬可採。又原告本期銷貨發票品名、規
格和型號與產品成本分析表不合，各類產品實際產、銷、存數量未明確歸類，致本期
營業成本無法依查核準則第五十八條順序查核，已如前述。原告銷貨發票既未依品名
、規格和型號歸類，其產品實際產銷存數量，亦無法正確計算，原告指依銷貨發票得
核算原料耗用數量乙節，自非有據。從而，原告各該主張，要無足取。原處分及一再
訴願決定俱無違誤之處。原告起訴意旨，非有理由，應予駁回。
據上論結，本件原告之訴為無理由，爰依行政訴訟法第二十六條後段，判決如主文。
中    華    民    國     八十八      年      四      月     二十九      日
                    行 政 法 院 第 一 庭
                                審 判 長 評  事      黃  綠  星
                                         評  事      黃  合  文
                                         評  事      高  秀  真
                                         評  事      藍  獻  林
                                         評  事      黃  璽  君
右  正  本  證  明  與  原  本  無  異
                                         法院書記官  邱  彰  德
中    華    民    國     八十八      年      五      月       三        日
